臺灣苗栗地方法院刑事判決　　　　　　　99年度易字第1349號
公　訴　人　臺灣苗栗地方法院檢察署檢察官
被　　　告　張淑娟
選任辯護人　黃肇萍律師
上列被告因侵占案件，經檢察官提起公訴（99年度調偵字第101
號），本院判決如下：
    主  文
張淑娟犯侵占罪，處有期徒刑參月，如易科罰金，以新臺幣壹仟
元折算壹日。
    事  實
一、緣張淑娟址設於苗栗縣苑裡鎮○○○街12巷31號之住處，係
    位於天下一家社區內，其住處房屋在建造前，該址前方已有
    社區建設公司所設置之金屬製甕形雕塑1 個及石桌椅1 組，
    係建設公司提供全體社區居民共同觀賞及使用，應屬該社區
    居民共同持有之物品。而張淑娟於建造房屋之時，因疏未注
    意其車庫大門位置如設於前開雕塑旁，可能影響其車輛進出
    ，迨屋舍完工其與家人入住後，始覺車輛出入確受前開雕塑
    妨礙而有所不便，乃透過同鎮苑東里里長張春霖，向天下一
    家社區居民共推之管理委員會主任委員張秀花協調，協調結
    果原則上同意張淑娟將上開雕塑移置他處，暫時保管，若社
    區居民有不同意見，則必須將雕塑搬回原位。詎張淑娟於民
    國97年12月8 日至同年12月12日間（起訴書誤載為同年10月
    間），僱工將上開雕塑移入其住處庭院暫時放置之時，竟趁
    此機會，意圖為自己不法之所有，一併將對其出入幾無影響
    之石桌椅1 組，亦搬運至自己之住處庭院擺設，供己使用而
    侵占入己，並於該社區居民要求其搬回原處放置時，拒不返
    還。
二、案經苗栗縣警察局通霄分局報請臺灣苗栗地方法院檢察署檢
    察官偵查起訴。
    理  由
壹、證據能力部分：
一、按被告以外之人於偵查中向檢察官所為之陳述，除顯有不可
    信之情況者外，得為證據，刑事訴訟法第159 之1 第2 項著
    有明文。此係因上開偵查中向檢察官所為之陳述雖仍為審判
    外之陳述，但立法者衡量刑事訴訟法規定檢察官代表國家偵
    查犯罪、實施公訴，依法有訊問被告、證人、鑑定人之權，
    且實務運作時，偵查中檢察官向被告以外之人所取得之陳述
    ，原則上均能遵守法律規定，不致違法取供，其可信性極高
    ，為兼顧理論與實務為由，而對「被告以外之人於偵查中向
    檢察官所為之陳述」，例外規定除有顯不可信之情況者外，
    得為證據。查本件證人林信全、陳文全、張秀花、張春霖於
    檢察官偵訊時所為之證述，業經具結擔保其供述之真實性，
    而被告及辯護人並未具體提出上開證人在偵查中所述有何其
    他顯不可信之情況以供審酌、調查，是就上開證人於偵查中
    證述之任意性或真實性而言，均不具顯不可信之情況，該等
    證述自有證據能力。
二、次按現行刑事訴訟法為保障被告之反對詰問權，排除具有虛
    偽危險性之傳聞證據，以求實體真實之發見，於該法第159
    條第1 項明定被告以外之人於審判外之言詞或書面陳述，除
    法律有規定者外，不得作為證據。而刑事訴訟法第159 條之
    1 至159 條之4 有傳聞法則之例外規定，且被告以外之人於
    審判外之陳述，雖不符前4 條之規定，而經當事人於審判程
    序同意作為證據，法院審酌該言詞陳述或書面陳述作成時之
    情況，認為適當者，亦得為證據；當事人、代理人或辯護人
    於法院調查證據時，知有第159 條第1 項不得為證據之情形
    ，而未於言詞辯論終結前聲明異議者，視為有前項之同意，
    刑事訴訟法第159 條之5 定有明文。本案其他下列所引用之
    被告以外之人於審判外之陳述（含書面陳述），業經本院於
    準備程序及審理時予以提示並告以要旨，且各經檢察官、被
    告及辯護人表示意見，迄於言詞辯論終結前，均未主張有刑
    事訴訟法第159 條第1 項不得為證據之情形，是應視為同意
    作為證據，且經本院審酌後，無取得證據違法、欠缺供述之
    任意性或證據證明力顯然偏低等不適當之情形，認均有證據
    能力，合先敘明。
貳、實體部分
一、訊據被告張淑娟固不否認其於前開時間，有僱工將上開建設
    公司提供全體社區居民共同觀賞及使用之雕塑連同石桌椅搬
    至伊住處庭院放置，且經社區居民要求伊將上開物品搬回原
    處，伊迄今仍未歸位返還之事實，惟矢口否認有何侵占之犯
    行，辯稱：伊搬入苗栗縣苑裡鎮○○○街12巷31號住處後，
    因車庫入口遭前開雕塑及石桌椅阻礙，車輛出入困難，且原
    擺放位置係迴車道，亦影響迴車，伊經由里長向社區推舉之
    管理委員會代表張秀花協調，亦曾向苑裡鎮公所陳情，經里
    長及鎮公所建設課課長表示同意其搬遷阻礙物品，且前開雕
    塑及石桌椅是整組一起設計的，伊才會一併將石桌椅移至庭
    院放置，伊並無侵占之主觀意圖，且係因伊與社區居民無法
    協調出合適之替代擺放地點，才遲未返還云云。經查：
  (一)本案系爭金屬製甕形雕塑1 個及石桌椅1 組，係由天下一家
    社區之建設公司所設置，提供全體社區居民共同觀賞及使用
    ，屬該社區居民共同持有之物品，而擺放地點所屬土地（苑
    裡鎮○○段154-1 地號），則由該建設公司贈與苑裡鎮公所
    等情，業據證人即該社區住戶林信全於警詢時、證人即苑裡
    鎮公所建設科技士陳文全於偵查中證述明確（見2192號偵卷
    第13-14 頁、101 號偵卷第29-30 頁），並有苗栗縣通霄地
    政事務所土地登記謄本、地籍圖謄本各1 份在卷可稽（見21
    92號偵卷第28、34頁）。而被告於97年12月8 日至同年12月
    12日間，有僱工將系爭甕型雕塑連同石桌椅搬至伊住處庭院
    放置，且經社區居民要求伊將上開物品搬回原處，伊迄今仍
    未歸位返還之事實，除為被告所不爭執外，並有被告提出之
    施工付款日期明細表、工資匯款申請書回條，及天下一家社
    區管理委員會寄送予被告之存證信函及被告之回函、被告住
    處暨庭院照片等存卷可查（見2192號偵卷第29-30 、36-39
    頁、本院卷第34-39 、104 頁）。
  (二)又被告位於該社區內之住宅興建後，發現其車輛出入受有妨
    礙，而與里長、管理委員會主任委員張秀花或苑裡鎮公所人
    員接洽協調之情形，分別經證人張秀花於本院證稱：案發當
    時天下一家社區沒有正式成立管委會，只有口頭上約定，伊
    是主任委員，當時里長張春霖來問伊系爭雕塑擋到被告出入
    ，可否移開，伊告訴里長說可以移開，但如果社區民眾有意
    見，要再歸位，也沒有明確講說要移到哪裡，里長當初是只
    有說雕塑擋到被告出入，沒有提到石桌椅，伊不知道為何被
    告會將石桌椅移到其庭院內等語（見本院卷第64-72 頁）；
    證人即苑東里里長張春霖於本院證稱：系爭雕塑及石桌椅原
    本是放在被告住家大門的前面，被告原先向鎮公所申請，鎮
    公所也沒辦法處理，被告透過陳清華向伊反映，伊到現場時
    被告有開車給伊看，可以開但不是很好開，擋到被告出入的
    只有甕型雕塑，當時都沒有講到石桌椅，伊也沒有注意，後
    來伊去找社區主委張秀花協調，並到被告住處轉告被告說可
    以移開甕型雕塑，沒有明確說要搬到哪裡，並說如果別人有
    意見要放回原位，伊沒有跟被告說可以移開石桌椅，被告也
    沒有提到石桌椅這件事等語（見本院卷第73-83 頁）；證人
    陳清華於本院證稱：一開始是被告僱用的工人蕭同平向伊說
    起被告出入被擋住之事，當時在講的都是那個甕的問題，但
    原本甕型雕塑及石桌椅的擺放位置，在社區守望相助隊巡邏
    時，會影響巡邏車迴車，全部移開後，車子就可以在那邊直
    接轉彎繞回，伊有向里長張春霖講過被告這件事，伊也有時
    常經過被告住處門口，伊看被告開車進去時不太方便，真正
    會擋住被告車子進出的是甕型雕塑，石桌椅應該是比較會擋
    住被告對面的住戶，後來里長去找被告的時候，伊並沒有陪
    同等語（見本院卷第84-87 頁）；證人即當時任職苑裡鎮公
    所建設課課長鄭泉奇於本院審理時證稱：伊有去過被告住處
    門口勘查過系爭甕型雕塑及石桌椅，當時是被告與里長有透
    過很多人詢問，在現場時就是說那個甕型雕塑會妨害交通，
    想要移走，並沒有講到石桌椅，當時被告是可以出入，但確
    實有一點不方便，在現場並沒有談到如果移走要放在哪裡，
    且如果把甕移開之後，被告進入就幾乎不會受到妨害等語（
    見本院卷第88-90 頁）。而被告於本院審理時，亦不否認系
    爭石桌椅是可以搬動之物，與甕型雕塑分別獨立，沒有連在
    一起，且里長當初係同意伊可以把甕移開，伊把甕移開後，
    對其出入影響就會比較小等情（見本院卷第93-94 頁）。
  (三)而為查明被告住處門口受該系爭甕形雕塑1 個及石桌椅1 組
    影響之情形及程度，臺灣苗栗地方法院檢察署檢察官於99年
    9 月21日前往現場勘驗，經命被告及社區居民代表吳桂華指
    出原擺設甕型雕塑之位置範圍，並以紅色粉筆標示所在後，
    復命員警以巡邏車實地測試，測試結果認警車出入被告住處
    車庫時並無困難，亦不至於碰撞該甕型雕塑，再將警車倒退
    駛出車庫，亦未發現有何困難或阻礙之處等情，有臺灣苗栗
    地方法院檢察署履勘現場筆錄1 份及履勘現場照片16張附卷
    可憑（見101 號偵卷第12、18-25 頁）。自前開履勘現場照
    片，及系爭甕形雕塑及石桌椅移開前之現場照片（見2192號
    卷第47 -48頁）觀之，可知系爭甕型雕塑與被告住處車庫之
    伸縮鐵門相距甚近，且該雕塑之基座直徑，已逾被告車庫門
    口寬度之一半，警車實地進出之時，亦需以較大之傾斜角度
    方能駛入被告車庫，雖不致有完全無法進出或足以碰撞該雕
    塑之情形，但仍屬較為不便；然而，在搬移前開甕型雕塑之
    後，原石桌椅擺放之位置，則已相距被告住處之伸縮鐵門甚
    遠，且利用移除該雕塑後所增加之空間，被告住處車庫之車
    輛進出情形，實難認有何困難或阻礙，此亦與前開證人陳清
    華、鄭泉奇所證述之內容互核相符。
  (四)依上各節，被告既明知系爭甕型雕塑與石桌椅並無相連，亦
    知該石桌椅1 組對其住處車輛出入影響甚微，且證人張春霖
    、鄭泉奇前往現場察看之時，亦均未曾聽聞被告反映前開石
    桌椅有何妨害其車輛進出之情事，俟證人張春霖與社區主委
    張秀花協調之後，更明確告知被告僅能移開系爭甕型雕塑，
    並未同意被告將石桌椅一併移走，是被告顯無將系爭石桌椅
    1 組移往自家庭院擺設使用之正當理由，則被告利用搬移系
    爭甕型雕塑之際，一併將系爭石桌椅1 組搬入自家庭院內使
    用，主觀上自有易共同持有為其單獨所有之不法所有意圖甚
    明。被告雖稱原擺放之位置係迴車道，會影響迴車云云，然
    被告住處既位於道路之尾端，道路之旁即為其自家車庫，則
    在移開系爭甕型雕塑之後，被告利用其自家車庫迴車，實無
    任何困難，縱然系爭石桌椅對於他人車輛迴車時或有影響，
    亦與被告自身無急迫、密切之利害相關，自可留待與社區居
    民共同協調後，再尋解決之道，被告以此為藉口，逕將供社
    區居民共同持有使用之石桌椅搬入其庭院內，供其一己之用
    ，並於社區居民要求返還之時，仍拒不將對其出入幾無影響
    之石桌椅歸回原位，其辯稱並無侵占之犯意，實難採信。
  (五)綜上所述，本件事證明確，被告侵占系爭石桌椅1 組之犯行
    ，洵堪認定，應予依法論科。
二、核被告張淑娟所為，係犯刑法第335 條第1 項之侵占罪。爰
    審酌被告明知未得社區居民多數同意移開系爭石桌椅，竟貪
    圖一己私利，將本應由社區居民共同使用之石桌椅據為己有
    ，搬入自家庭院擺設使用，於社區居民請求返還時，仍不予
    歸位，並參以被告犯後仍否認犯行，難認有何悔意，及衡酌
    其犯罪之動機、目的、手段、智識程度、生活狀況等一切情
    狀，量處如主文所示之刑，並諭知易科罰金之折算標準，以
    示懲儆。
三、不另為無罪諭知部分：
  (一)公訴意旨另略以：被告張淑娟除前開經本院認定有罪之部分
    外，尚基於為自己不法所有之意圖，同時將系爭金屬製甕形
    雕塑1 個搬運至自己住處之庭院擺設，供己使用而侵占入己
    ，並於該社區居民要求其將上開物品搬回原處放置時，拒不
    返還，因認被告此部分亦構成刑法第335 條第1 項之侵占罪
    嫌等語。
  (二)按犯罪事實應依證據認定之，無證據不得認定犯罪事實；又
    不能證明被告犯罪者，應諭知無罪之判決；刑事訴訟法第15
    4 條第2 項、第301 條第1 項分別定有明文。又認定不利於
    被告之事實，須依積極證據，茍積極證據不足為不利被告之
    認定時，即應為有利於被告之認定，更不必有何有利之證據
    ；又認定犯罪事實所憑之證據，雖不以直接證據為限，間接
    證據亦包括在內，然而無論直接證據或間接證據，其為訴訟
    上之證明，須於通常一般之人均不致有所懷疑，而得確信其
    為真實之程度者，始得據為有罪之認定，倘其證明尚未達到
    此一程度，而有合理之懷疑存在而無從使事實審法院得有罪
    之確信時，即應由法院為諭知被告無罪之判決，最高法院30
    年上字第816 號、76年台上字第4986號判例可資參照。再按
    刑法上之侵占罪，須持有人變易其原來之持有意思而為不法
    所有之意思，始能成立，如僅將持有物延不交還或有其他原
    因致一時未能交還，既缺乏主觀要件，即難遽以該罪相繩，
    最高法院68年台上字第3146號亦著有判例可參。
  (三)公訴意旨認被告涉尚有前開犯行，無非係以被告之供述、證
    人張春霖、張秀花、陳文全、林信全之證述，及現場照片、
    天下一家社區營造協定連署書、98年7 月20日發予苑裡鎮公
    所之函文、98年11月16月寄送予被告之存證信函、被告於98
    年11月20日之回函各1 份、檢察官履勘現場筆錄與履勘照片
    等，為其主要論據。訊據被告堅詞否認對於系爭雕塑有何侵
    占犯行，其辯解大致同上所載。
  (四)經查：本院經由證人張秀花、張春霖、陳清華、鄭泉奇等人
    於審理時之前揭證詞、臺灣苗栗地方法院檢察署履勘現場筆
    錄1 份及履勘現場照片、系爭甕形雕塑及石桌椅移開前之現
    場照片等綜合以觀，被告確實有因住處門口受系爭甕型雕塑
    影響，而出入較為不便，業經本院詳述如前。被告為此透過
    陳清華向里長張春霖反映後，復由張春霖與社區主委張秀花
    溝通協調，同意被告將系爭雕塑移至他處，但未明確告知被
    告替代之擺放地點，是被告僱工將系爭雕塑搬入自家庭院放
    置之時，主觀上認為已取得社區居民之同意，而可暫時保管
    系爭雕塑，實有可能，尚難遽認其有將系爭雕塑據為己有之
    不法所有意圖。又證人張秀花雖於98年11月16日，代表天下
    一家社區居民以存證信函要求被告出席協調會，協調系爭雕
    塑返還事宜，被告則於同年11月20日回函表示原定期日伊無
    法出席，希望另於98年12月中旬在社區公共空間或管委會辦
    公處所內協調等語，有前開存證信函各1 份在卷可稽（見21
    92號偵卷第29-33 頁），足見被告尚非對於與社區居民協調
    一事全然置之不理，且社區居民之多數意見，係要求被告應
    將系爭雕塑移回原位，而非另尋適當之處所擺放，此由天下
    一家社區營造協定連署書及本院調解紀錄表之內容，足可知
    悉（見2192號偵卷第24頁、本院卷第15頁），證人張秀花、
    張春霖亦均證稱：迄今被告與社區居民尚未能協調出適合擺
    放之處所等語（見本院卷第70、82頁）。是社區居民之多數
    意見，固要求被告應將系爭雕塑移回原位，然如該雕塑移回
    原位放置，被告住處之車輛出入，勢必仍受系爭雕塑之影響
    而有所不便，顯為被告所不樂見，是被告希望另尋合適之處
    所擺放系爭雕塑，而拒絕將之移至原位，雖違背證人張秀花
    、張春霖告以「如社區民眾有意見，要移回原位」之要求，
    然是否可以逕認被告對該雕塑即有歸於己有之不法所有意圖
    ，尚非無疑。故本件有關系爭雕塑部分，被告為求出入方便
    ，經與里長、社區主委協調後，移至其庭院內放置，嗣因社
    區居民要求歸回原位，並無意另尋適當地點放置該物，而與
    被告之意見未能達成一致，被告雖因此遲未將系爭雕塑交還
    ，然此應係被告主觀上不願系爭雕塑放在其住處門口影響其
    通行之故，實難遽認被告主觀上有為自己不法所有之意圖。
  (五)因此，此部分事實依公訴人所舉之證據，尚無法就被告主觀
    上有侵占犯意乙節，達於通常一般人均不致有所懷疑之程度
    ，亦無法使本院形成被告有罪之確信。此外，本院復查無其
    他積極證據，足資證明被告有公訴人所指侵占系爭雕塑之犯
    行，被告之犯行自屬不能證明。惟被告如有此部分犯行，因
    與前開經本院認定有罪部分，有實質上一罪關係，爰不另為
    無罪之諭知。
據上論斷，應依刑事訴訟法第299 條第1 項前段，刑法第335 條
第1 項、第41條第1 項前段，刑法施行法第1 條之1 第1 項、第
2 項前段，判決如主文。
本案經檢察官盧美如到庭執行職務。
中    華    民    國   100    年    5     月    17    日
                  刑事第三庭  審判長法  官  柳章峰
                                    法  官  許蓓雯
                                    法  官  顏苾涵
以上正本證明與原本無異。
如不服本判決應於收受判決後10日內向本院提出上訴書狀，並應
應敘述具體理由。其未敘述上訴理由者，應於上訴期間屆滿後20
日內向本院補提理由書(均須按他造當事人之人數附繕本)「切勿
逕送上級法院」。
中    華    民    國   100    年    5     月    17    日
                                    書記官  涂村宇
附錄論罪科刑法條：
中華民國刑法第335條
（普通侵占罪）
意圖為自己或第三人不法之所有，而侵占自己持有他人之物者，
處 5 年以下有期徒刑、拘役或科或併科 1 千元以下罰金。
前項之未遂犯罰之。